臺灣高等法院民事判決　　　　　　　　 92年度重上字第510號
上　訴　人　月楊建設股份有限公司
　　　　　　（原悅揚開發股份有限公司）
　　　　　　　　　　　　樓
法定代理人　黃郁翔
訴訟代理人　粘毅群律師
　　　　　　蔡慧玲律師
被　上訴人　甲○○
訴訟代理人　張寶連
上列當事人間確認抵押權不存在事件，上訴人對於中華民國92年
8月29日臺灣板橋地方法院91年度重訴字第549號第一審判決提起
上訴，本院於94年8月9日言詞辯論終結，判決如下：
    主  文
原判決廢棄。
確認被上訴人對於坐落臺北縣鶯歌鎮○○段大湖小段463、463之
15、463之24、463之25、463之26、463之27、463之28、463之82
、463之83、463之84、463之85、463之86、463之87、463之88、
463之89、463之90、463之91、463之92、463之93、463之94、
463之95、463之96、463之97、463之98、463之99、463之100、
463之101、463之102、463之103、463之104、463之105、463之
106、463之107、463之135、463之136、463之137地號等三十六
筆土地，以臺北縣樹林地政事務登記日期為民國89年9月7日89年
樹資字第231360號，所設定權利價值最高限額抵押權1040萬元，
存續期間自89年8月31日起至119年8月30日止之抵押權設定登記
之抵押債權不存在。
被上訴人應將前項抵押權設定登記予以塗銷。
第一、二審訴訟費用，由被上訴人負擔。
    事實及理由
一、上訴人原法定代理人蘇鈺倫業於92年3月3日變更為黃郁翔（
    見本院卷(一)第184頁），黃郁翔為上訴人聲請承受訴訟，核
    無不合，先予敘明。
二、被上訴人受合法通知，無正當理由未於言詞辯論期日到庭，
    核無民事訴訟法第386條所列各款事由，黃郁翔為上訴人聲
    請一造辯論而為判決，應予准許。
三、坐落臺北縣鶯歌鎮○○段大湖小段463之136、137地號土地
    ，係自原463之135、94地號中分割出，故上訴人聲明第二項
    更正為確認被上訴人對於坐落臺北縣鶯歌鎮○○段大湖小段
    463、463之15、463之24、463之25、463之26、463之27、
    463之28、463之82、463之83、463之84、463之85、463之86
    、463之87、463之88、463之89、463之90、463之91、463之
    92、463之93、463之94、463之95、463之96、463之97、463
    之98、463之99、463之100、463之101、463之102、463之
    103、463之104、463之105、463之106、463之107、463之
    135、463之136、463之137地號等三十六筆土地，以臺北縣
    樹林地政事務所（下稱樹林地政所）所登記日期為民國89年
    樹資字第231360號，所設定權利價值最高限額抵押權新台幣
    （以下同）1040萬元，存續期間自89年8月31日起至119年8
    月30日止之抵押權設定登記之抵押債權不存在，併此敘明。
四、上訴人起訴主張：坐落臺北縣鶯歌鎮○○段大湖小段463、
    463之15、463之24、463之25、463之26、463之27、463之28
    、463之82、463之83、463之84、463之85、463之86、463之
    87、463之88、463之89、463之90、463之91、463之92、463
    之93、463之94、463之95、463之96、463之97、463之98 、
    463之99、463之100、463之101、463之102、463之103、463
    之104、463之105、463之106、463之107、463之135地號等
    34 筆土地（嗣自原463之135、94地號中分割出463之136、
    137 地號土地，共計36筆土地，下稱系爭土地）前均為上訴
    人所有，上訴人因需資金，而於89年9月間，擬向被上訴人
    借款新台幣（以下同）800萬元週轉，被上訴人要求上訴人
    提供系爭土地設定抵押權為擔保，遂按借款慣例加三成設定
    ，故辦理最高限額抵押權1,040萬元（下稱系爭抵押權）設
    定予被上訴人，約定存續期間係被上訴人指定之代書作業，
    於89 年9月7日向樹林地政所辦理抵押權設定登記予被上訴
    人，惟上訴人並未取得借款800萬元，縱認上訴人已取得800
    萬元，加計上訴人另於89年9月5日借得500萬元、89年10月
    13日借得500萬元，則上訴人向被上訴人借貸之金額僅有三
    張借據所示1,800萬元。系爭土地於92年5月13日已經出賣於
    訴外人蘇鈺倫等並辦理移轉登記，上訴人已經喪失供擔保債
    務人之身分，且訴外人蘇鈺倫不同意以系爭不動產作為兩造
    間債權債務之擔保，故最高限額抵押權擔保債權有結算必要
    ，且最高限額抵押物之標的物，經第三人之聲請強制執行而
    查封者，自最高限額抵押權人知悉後，最高限額抵押權所擔
    保之債權即告確定，最高法院78年度第17次民事庭會議著有
    決議，系爭標的物業於日前遭第三人中華票券公司聲請查封
    ，並於93年10月13日經辦妥查封登記在案，自有結算兩造間
    債權債務之必要。按民法第205條規定約定利率超過週年百
    分之二十者，債權人對於超過部分之利息，無請求權，而
    1,800萬元之借款，縱以年息百分之二十計算，自89年9月2
    日起算至上訴人陸續給付清償支票之最後一紙90年1月12日
    之期後二日90年1月14日止之利息，尚不超過四個半月，其
    本利和至多僅為1,935萬元（計算式1800萬+1800*0.2*4.5÷
    12），惟上訴人陸續以簽發支票方式清償借款已兌現金額高
    達2,853萬443元，另被上訴人亦由強制執行中再取得2,157
    萬942元，故被上訴人對上訴人已無任何債權可言，系爭最
    高限額抵押權登記自應予以塗銷等語，爰聲明(一)原判決廢棄
    。(二)確認被上訴人對於上訴人所有坐落臺北縣鶯歌鎮○○段
    大湖小段463、463之15、463之24、463之25、463之26、463
    之27、463之28、463之82、463之83、463之84、463之85、
    463之86、463之87、463之88、463之89、463之90、463之91
    、463之92、463之93、463之94、463之95、463之96、463之
    97、463之98、463之99、463之100、463之101、463之102
    、463之103、463之104、463之105、463之106、463之107、
    463之135、463之136、463之137地號等三十六筆土地，以臺
    北縣樹林地政事務（下稱樹林地政所）所登記日期為民國89
    年樹資字第221360號，所設定權利價值最高限額抵押權
    1,040萬元，存續期間自89年8月31日起至119年8月30日止之
    抵押權設定登記之抵押債權不存在。(三)被上訴人應將前項抵
    押權設定登記予以塗銷。
五、被上訴人則以：兩造訂立消費借貸契約，並就系爭土地設定
    系爭抵押權，被上訴人即於89年9月1日將現金800萬元交付
    上訴人，由上訴人於同日書立借據一件，由借據上所載：「
    ．．．實收借款金額為新臺幣捌佰萬元整，．．．上開金額
    業於本借據簽章時一次全部收到無訛（不另給收款收據）。
    」等字句，並與訴外人即連帶保證人梁信龍共同簽署；上訴
    人與梁信龍於同日出具切結書，保證系爭土地產權清楚，並
    全部由上訴人或梁信龍使用中，絕無出租、出借或供他人寄
    居、設立公司行號登記等居住或使用之關係存在等情，另有
    他項權利證明書、抵押權設定契約書為證；上訴人復於收受
    借款及設定系爭抵押權後之89年9月13日，並另書立切結書
    一件，其中內容係：「原質押在甲○○先生（即被上訴人）
    之臺北縣鶯歌鎮○○段大湖小段463地號等共33筆土地權狀
    ，今借出做為營造廠之抵押設定用，不做其他第三人之設定
    ，並保證9月25日前歸回。」等語，顯見上訴人確實收到被
    上訴人交付之借款800萬元，若非如此，其自無可能在設定
    系爭抵押權之後，再書立上開內容之切結書交與被上訴人之
    理，兩造間有多次借款之關係，被上訴人固有收到上訴人提
    出十五張票據計800萬元，惟此非清償本件系爭之800萬元債
    務。另上訴人於本件訴訟程序始提出已完全清償之新攻擊方
    法，顯已違背法令，不應斟酌等語資為抗辯。並聲明上訴駁
    回。
六、按「確認法律關係（存否）之訴，非原告有即受確認判決之
    法律上利益者，不得提起之；確認證書真偽或為法律關係基
    礎事實存否之訴，亦同。」，民事訴訟法第247條第1項定有
    明文。而民事訴訟法第247條所謂「即受確認判決之法律上
    利益」，係指因法律關係之存否不明確，致原告在私法上之
    地位有受侵害之危險（原告主觀上認其在法律上之地位有不
    安之狀態存在），而此項危險（此種不安之狀態）得以對於
    被告之確認判決除去者而言（參見最高法院27年上字第316
    號及42年臺上字第1031號判例）。上訴人主張其與被上訴人
    間最高限額抵押債權均已清償完畢，應塗銷抵押權之登記，
    而被上訴人對債權受償完畢有爭執，被上訴人提起本件確認
    之訴，可除去其法律上地位不安定之危險，自有即受確認判
    決之法律上利益，先予敘明。
七、上訴人起訴主張系爭36筆土地原為上訴人所有，上訴人因資
    金所需於89年9月間，擬向被上訴人借款800萬元週轉，被上
    訴人要求上訴人提供系爭土地設定抵押權為擔保，遂按借款
    慣例加三成設定，辦理系爭抵押權設定予被上訴人，約定存
    續期間係被上訴人指定之代書作業，於89年9月7日向樹林地
    政所辦理抵押權設定登記予被上訴人，業據其提出借據、抵
    押權設定契約書、他項權利證明書、土地登記簿謄本為證，
    且為被上訴人所不爭執，自堪信此部分主張為真正。
八、上訴人復主張系爭抵押權設定登記完成後，被上訴人並未如
    期給付借款800萬元給上訴人，經上訴人屢催不付，茲以本
    件起訴狀繕本送達為催告給付800萬元之意思表示，限於文
    到後十日內交付借款800萬元，逾期契約自行解除，不再解
    除契約之意思表示，被上訴人逾期仍未付款，雙方間債權契
    約既已解除，則物權契約即已失所附麗，系爭抵押權設定登
    記自應予以塗銷，縱認被上訴人已交付800萬元，加計上訴
    人另於89年9月5日借得500萬元、89年10月13日借得500萬元
    ，則上訴人向被上訴人借貸之金額僅有三張借據所示1,800
    萬元。系爭土地於92年5月13日已經出賣於訴外人蘇鈺倫並
    辦理移轉登記，並遭第三人中華票券公司聲請查封，並於93
    年10月13日經辦妥查封登記在案，自有結算兩造間債權債務
    之必要。而1800萬元之借款，縱以年息百分之二十計算，自
    89年9月2日起算至上訴人陸續給付清償支票之最後一紙90年
    1月12日之期後二日90年1月14日止之利息，尚不超過四個半
    月，其本利和至多僅為1,935萬元，而上訴人陸續以簽發支
    票方式清償借款已兌現金額高達2,853萬443元，另被上訴人
    亦由強制執行中再取得2,157萬942元，故被上訴人對上訴人
    已無任何債權可言，系爭抵押權自應予以塗銷等語，被上訴
    人則否認上情，並以前詞置辯。經查：
  (一)按當事人不得提出新攻擊或防禦方法。但有下列情形之一者
    ，不在此限：(五)其他非可歸責於當事人之事由，致未能於第
    一審提出者。(六)如不許其提出顯失公平者。民事訴訟法第
    447條第1項第5、6款分別定有明文。經查，上訴人於91年8
    月8日起訴，上訴人聲請對被上訴人公示送達，原法院依上
    訴人聲請而為一造辯論，然被上訴人於92年3月6日聲請再開
    辯論，原法院於再開辯論後，於92年6月11日送達被上訴人
    答辯狀，並訂於7月2日開庭，嗣於7月28日辯論終結，上訴
    人顯無法及時向銀行查閱並提出關於被上訴人兌現擔保支票
    之資料，上訴人主張1,800萬元之借款，縱以年息百分之二
    十計算，自89年9月2日起算至上訴人陸續給付清償支票之最
    後一紙90年1月12日之期後二日90年1月14日止之利息，尚不
    超過四個半月，其本利和至多僅為1,935萬元，而上訴人陸
    續以簽發支票方式清償借款已兌現金額高達2,853萬443元，
    另被上訴人亦由強制執行中再取得2,157萬942元，故被上訴
    人對上訴人已無任何債權可言，若上訴人已清償完畢之攻擊
    防禦方法為可採，如不許其提出，對上訴人顯失公平，自仍
    應准許上訴人於本院提出此攻擊防禦方法。
  (二)次按當事人主張有利於己之事實者，就其事實有舉證之責任
    。民事訴訟法第277條前段定有明文。按「稱消費借貸者，
    謂當事人一方移轉金錢或其他代替物之所有權於他方，而約
    定他方以種類、品質、數量相同之物返還之契約。民法第
    474條第1項定有明文。上訴人主張被上訴人並未交付借款80
    0萬元予上訴人云云，為被上訴人所否認，並以：其已於89
    年9月1日將現金800萬元交付上訴人等語，並提出上訴人及
    連帶保證人梁信龍當日所書立之借據及切結書各一件為證，
    上訴人雖就上開文件形式上之真實並不爭執，惟仍否認曾收
    受八百萬元等情；然核被上訴人所提之上開借據，其上係載
    ：「茲向債權人甲○○先生．．．抵押權設定本金最高限額
    新臺幣一千零四十萬元整，實收借款金額為新臺幣捌佰萬元
    整，．．．上項金額業於本借據簽章時壹次全部收到無訛（
    不另給收款收據），．．．」等字句甚明（見原法院卷第
    179頁），且上訴人與梁信龍除出具上開借據外，並於同日
    另行出具切結書，其上亦載：「具切結書人悅揚開發（股）
    公司（即上訴人公司原名）提供本人所有如左附註所示之不
    動產（以下簡稱為本擔保物）作切結人本人與梁信龍共同向
    債權人甲○○借款之擔保，並經設定抵押權登記在案。惟本
    擔保物『土地及建物』產權清楚，並全部由切結人本人住用
    中，絕無有出租、出典、出借或供他人寄居、設立公司行號
    登記等居住或使用之關係存在，上述所列若有虛偽不實，致
    本擔保物之價值減損，切結人本人與見證人願共同負詐欺及
    偽造文書之刑責，並連帶負賠償本擔保物減損之全部責任，
    特此切結。」等字詞甚詳（見原法院卷第190頁），上訴人
    於出具借款收據及設定系爭抵押權後之89年9月13日，並另
    書立切結書一件，業據被上訴人提出切結書為證（見原審卷
    第191頁）。切結書之內容明載「原質押在甲○○先生之臺
    北縣鶯歌鎮○○段大湖小段四六三地號等共三十三筆土地權
    狀，今借出做為營造廠之抵押設定用，不做其他第三人之設
    定，並保證九月二十五日前歸回。」等語，則上訴人簽立此
    切結書時已距系爭抵押權設立登記已有十餘日，如其所主張
    未曾收受被上訴人交付之借款等情為真，其自應催告被上訴
    人交付借款，始能符合常情，詎其不循此途，進而更書立此
    切結書，是亦足徵被上訴人抗辯確曾交付上訴人800萬元之
    借款等情堪可採信，是被上訴人此部分之抗辯與事實及證據
    並無相違，自屬可信，上訴人主張被上訴人並未交付800萬
    元云云，尚非可採。
  (三)再按最高限額抵押物之標的物，經第三人之聲請強制執行而
    查封者，自最高限額抵押權人知悉該事實後，最高限額抵押
    權所擔保之債權即告確定（參見最高法院78年度第17次民事
    庭會議決議），系爭標的物業於日前遭第三人中華票券公司
    聲請查封，並於93年10月13日經辦妥查封登記在案，有土地
    登記簿（見本院卷(二)32至34、166至273頁），另系爭土地於
    92年5月13日已經出賣於訴外人蘇鈺倫等並辦理移轉登記，
    有土地登記簿謄本在卷可按（見本院卷(二)第166至273頁），
    上訴人已經喪失供擔保債務人之身分，且訴外人蘇鈺倫並無
    同意以系爭不動產作為兩造間債權債務之擔保，上訴人主張
    有結算兩造間債權債務之必要，為有理由。
  (四)上訴人復主張，縱認上訴人已取得800萬元，惟加計上訴人
    另於89年9月5日向被上訴人借得500萬元、89年10月13日借
    得500萬元，則上訴人向被上訴人借貸之金額共1,800萬元，
    業據其提出借據三紙為證（見本院卷(二)第150至152頁），被
    上訴人雖抗辯兩造間借貸總金額共3,700多萬元，借據不只
    三張，上訴人共簽發66張支票予上訴人云云（見本院卷(一)第
    153、卷(二)118頁），惟此為上訴人所否認，並稱係被上訴人
    以月息21分計算，上訴人無論以多少票清償，上訴人仍不斷
    表示上訴人積欠款項尚未清償，上訴人始應被上訴人要求陸
    續簽發高達2,853萬443元支票超額清償，且因無力負擔高利
    貸，中間曾發生退票達2,665萬9,453元，被上訴人持供擔保
    之本票聲請強制執行欲拍賣上訴人所有之預售房地，若上訴
    人無法按時交屋於買受人，面臨之違約賠償責任將高達上億
    元，上訴人迫於無奈，才再度於強制執行程序中清償全部案
    款，以免遭執行拍賣以避免更大損失等語。經查被上訴人抗
    辯除上訴人提出之借據三紙外，尚有其他借據云云，惟其始
    終未能提出其他借據以實其說，且揆諸被上訴人借款予上訴
    人，須簽立借據交付被上訴人等情，則上訴人主張僅向被上
    訴人借款1,800萬元，其多次簽發支票及超額清償係因被上
    訴人不斷要求，且部分支票未兌現，並因被強制執行所致等
    語，尚非不可採信。惟按民法第205條規定約定利率超過週
    年百分之二十者，債權人對於超過部分之利息，無請求權，
    而1,800萬元之借款，縱以年息百分之二十計算，自89年9月
    2日起算至上訴人陸續給付清償支票之最後一紙90年1月12日
    之期後二日90年1月14日止之利息，尚不超過四個半月，其
    本利和僅為1,935萬元（計算式1800萬+1800*0.2*4.5÷12
    ），惟上訴人陸續以簽發支票（詳如附表）方式清償借款，
    其中有36張已兌現金額達2,853萬443元（見本院卷(二)第39至
    71、第285至320頁、第142至143頁），被上訴人於本院自承
    上訴人有清償15張支票約八百餘萬元（見本院卷(一)第162 至
    165頁，共62張），被上訴人雖又稱上訴人所簽發支票63 張
    達9,663萬3,896元，而抽票金額為3,934萬5,000元，退票金
    額為2,665萬9,453元，而其列表所指未兌現之抽票或退票支
    票，並不包含上訴人提出被上訴人業已託收兌現之上開37張
    票據（見本院卷(二)第285至320頁、卷(一)第162至166頁比對得
    之），則上訴人主張支票兌現清償金額達2,853萬443元，應
    可採信。另被上訴人持有第三人陳獻章簽發而由上訴人背書
    之三紙支票900萬元，及九紙本票票款1,084萬2,453元，亦
    由被上訴人強制執行中取得2,157萬942元，亦有聲請強制執
    行狀、原法院90年促字第36823號支付命令、90年度票字第
    5621號裁定、原法院收受民事案通知書、收據影本可按（見
    本院卷(二)第97至113頁，第18、19頁），且被上訴人未為爭
    執（見本院卷第92頁上訴理由狀，被上訴人於94年4月7日收
    受）。故被上訴人對上訴人已無任何債權可言。系爭最高限
    額抵押權所擔保之債權業已清償完畢，則上訴人主張確認系
    爭抵押債權不存在，系爭最高限額抵押權設定登記應予以塗
    銷等情，為有理由。
九、綜上所述，上訴人主張請求確認系爭抵押權之債權不存在，
    及被上訴人應將系爭抵押權設定登記予以塗銷等情，均為有
    理由，應予准許。原審為上訴人敗訴之判決，尚有未洽，上
    訴意旨指摘原判決不當，求予廢棄改判，為有理由，爰由本
    院予以廢棄改判，如主文第2、3項所示。
十、據上論結，本件上訴為有理由，依民事訴訟法第385條第1項
    前段、第463條、第450條、第78條，判決如主文。
中　　華　　民　　國　　94　　年　　8　　月     23    日
                  民事第十四庭審判長法　官 劉靜嫻
　　　　　　　　　　　      　　　　法　官 陳昆煇
　　　　　　　　　　　　　　　      法　官 李錦美
正本係照原本作成。
如不服本判決，應於收受送達後20日內向本院提出上訴書狀，其
未表明上訴理由者，應於提出上訴後20日內向本院補提理由書狀
（均須按他造當事人之人數附繕本）上訴時應提出委任律師或具
有律師資格之人之委任狀；委任有律師資格者，另應附具律師資
格證書及釋明委任人與受任人有民事訴訟法第466條之一第一項
但書或第二項（詳附註）所定關係之釋明文書影本。
中　　華　　民　　國　　94　　年　　8 　　月　　24　　日
　　　　　　　　　　　　　　　　　　書記官 明祖全
附註：
民事訴訟法第四百六十六條之一（第一項、第二項）：
對於第二審判決上訴，上訴人應委任律師為訴訟代理人。但上訴
人或其他法定代理人具有律師資格者，不在此限。
上訴人之配偶、三親等內之血親、二親等內之姻親，或上訴人為
法人、中央或地方機關時，其所屬專任人員具有律師資格並經法
院認為適當者，亦得為第三審訴訟代理人。
附表：
